臺灣高等法院花蓮分院刑事判決　　　　　　　　　　　九十三年度上訴字第三七號
　　上訴人即被告　乙○○
　　選任 辯 護人　黃健弘律師
右上訴人因殺人案件，不服臺灣花蓮地方法院九十二年度重訴字第五號中華民國九十
三年一月二十九日第一審判決（起訴案號：臺灣花蓮地方法院檢察署九十二年度偵字
第九五九號）提起上訴，本院判決如左：
    主  文
原判決撤銷。
乙○○傷害人之身體因而致人於死，處有期徒刑參年捌月。
    事  實
一、乙○○與夫鍾成光一家人以及婆婆林金花同住於花蓮縣吉安鄉○○村○村○街一
    一二號，平日婆媳相處不睦，且甫於民國九十二年四月七日晚上七時許，與婆婆
    因生口角，心情惡劣，翌日（即八日）上午九時許，乙○○與夫鍾成光、三歲么
    女鍾怡文、姐鄭美枝、母親吳榮宗以及哥哥鄭中山等人同乘車號ＪＢ－三一五０
    號自用小客車先行前往花蓮縣壽豐鄉公所辦理門牌申請之後，於上午十一時左右
    ，幾人轉往其父親所在之工寮，烹煮麻油雞酒食用並共進午餐，席間並共飲五瓶
    米酒，嗣於下午三、四時許，又相邀前往平和國中對面一家小吃（附設卡拉ＯＫ
    ）店內繼續飲酒作樂，席間再共飲六瓶啤酒，迨至下午五點多，由鍾成光、乙○○、鄭中山等人輪流駕車欲返住處，途中行經鄭中山住處，鄭中山乃先行下車，
    之後隨即由乙○○接手駕駛，此時已距乙○○前揭舊村四街一一二號住處僅約五
    百公尺，旋於下午六時五分許，天色昏黃之際，乙○○駕車由舊村四街減速左轉
    進入住處前廣場後，正欲將車輛停放門口前廊之際，見林金花手拿塑膠座椅從大
    門走出欲至略高於廣場水泥地面約十來公分之住屋前廊休息納涼，乙○○思及平
    日與婆婆相處之總總，不滿之情緒頓時湧現，加上其稍前飲酒酒醉未退，精神呈
    現耗弱狀態之際（嗣於當晚七時十九分經警測得其呼氣酒精濃度仍高達０‧三四
    ＭＧ＼Ｌ），竟起驅車衝撞嚇嚇婆婆之念頭，且在客觀上，應能預見其驅車衝撞
    婆婆之行為，將使婆婆因傷重或因年紀老邁、身體衰弱等因素而可能導致死亡之
    結果，竟不預見，仍基於傷害之犯意，在車輛緩速進入門前時，突然腳踩油門，
    加速朝林金花行走之方向衝撞，車輛撞擊林金花之後，隨即斜停於該處，造成林
    金花受有左前臂下部橈骨尺骨俱骨折（開放性）、左大腿上部淤血腫、下部股骨
    骨折、右上臂內面下部裂傷、右大腿上部約六公分乘二十公分裂傷、右股骨大轉
    子及股骨頭裂碎骨折、右下腿前面擦傷、後面剝皮裂傷、左膝蓋外側剝皮裂傷等
    傷害，經鄭美枝通知丙○○以電話呼叫救護車緊急送往慈濟醫院醫治後，林金花
    仍因心臟休克於當晚七時十分許不治死亡。
二、案經花蓮縣警察局吉安分局報請臺灣花蓮地方法院檢察署檢察官偵查起訴。
    理  由
一、訊據上訴人即被告乙○○對於前揭駕車肇事導致被害人即其婆婆林金花死亡之事
    實固不否認，惟否認有何故意傷害之犯行，辯稱：當時伊並未看見被害人在家門
    前，因而在伊欲將車輛停放前廊之際，不慎撞傷婆婆林金花，並非故意衝撞婆婆
    林金花云云。
二、經查：
  (一)被告確實在前揭時地駕車撞傷被害人，除據被告自白在卷之外，並經證人即當時
    亦在車上之鄭美枝於原審審理中證述明確（見原審卷第一四０頁），並有刑案現
    場測繪圖、現場圖、公共危險罪案件不能安全駕駛簡易測試紀錄表、酒精測試表
    、觀察紀錄表，測試值附卷可參（見相驗卷第四頁以下）。而被害人確因本件事
    故，受有左前臂下部橈骨尺骨俱骨折（開放性）、左大腿上部淤血腫、下部股骨
    骨折、右上臂內面下部裂傷、右大腿上部約六公分乘二十公分裂傷、右股骨大轉
    子及股骨頭裂碎骨折、右下腿前面擦傷、後面剝皮裂傷、左膝蓋外側剝皮裂傷等
    傷害，有台灣花蓮地方法院檢察署驗斷書乙份及照片九幀附卷可參（見相驗卷第
    六十七頁以下），被害人並因而導致心臟休克死亡，有檢察官勘驗筆錄、現場照
    片二十六幀、被害人相驗屍體證明書及前揭驗斷書在卷足佐（見相驗卷第六十五
    頁以下），足證被告確實駕車撞傷被害人並已導致被害人死亡之事實無疑。
  (二)雖被告於第一、二次警詢中否認故意駕車撞死被害人（見警卷第二、五頁），然
    於第三次警詢時（即吉安分局偵查員楊樹寰於九十二年四月九日中午十二時四十
    五分起所做筆錄）即對於前開犯罪行為自白不諱，稱當時係駕駛ＪＢ－三一五０
    號自用小客車直接撞擊被害人，撞擊當時確實有看見被害人站在住處大門前騎樓
    下（見警卷第十頁），並且陳稱當時有踩剎車（見警卷第十一頁），卻又稱當時
    沒有減速（見警卷第十二頁倒數第一行），再加油加速衝撞，距離僅約二、三公
    尺（見警卷第十五頁倒數第六行以下），已對事故發生之經過自白明確，甚且陳
    稱確實有見到被害人，並還加速向被害人衝撞，被告嗣於偵查中及值班法官為羈
    押審查時亦再次自白確實有駕車衝撞被害人之行為（見相驗卷第六十二頁反面、
    第六十三頁及原審聲羈卷第六頁）。嗣經原審及本院前往現場履勘得知，被害人
    生前與被告確實同住在前揭處所，該屋居中而與舊村四街一一０號、一一六號緊
    鄰，前有水泥地廣場，廣場前即舊村四街馬路，並無圍牆相隔，由舊村四街進入
    廣場後，視野遼闊，可清楚看見屋前人物動向，而被告住屋前之騎樓地（即前廊
    ）高於廣場水泥地面為六‧二公分至十‧五公分左右，前廊兩旁分別堆有雜物，
    僅餘三‧三七公尺之寬度可供被告與其家人進出大門，有原審及本院勘驗筆錄各
    乙份、照片多幀附卷可參（見原審卷第五十三頁以下及本院九十三年四月十二日
    勘驗筆錄），則以被告住所前廊尚且高於廣場地面十來公分，非僅三、四公分而
    已，況被告住屋大門兩旁分別堆放大量雜物，衡諸常情，被告駕車返家後，車輛
    理當停放在門前廣場即可，殊無必要停在狹窄且有礙通行，又高於廣場地面約十
    來公分之前廊之理。雖被告辯稱：因該小汽車右前座車窗玻璃遇雨天會滲水，平
    時乃將車子停放騎樓處，以避免雨水滲入云云，縱屬不虛，然從被告當時駕車衝
    撞被害人後，汽車明顯斜停在前廊，車頭已斜堵大門之情形以觀（見警卷第三十
    六、三十七頁之警繪現場圖及第四十六頁所附照片二幀），尤不符合其於本院所
    述平時停車之位置與習慣，甚且當時被告車內尚坐有其夫鍾成光、么女鍾怡文、
    姊姊鄭美枝及母親吳榮宗多人（除鄭中山已先行下車外），衡情如有將車停上前
    廊之需要，亦應讓車上諸親友在廣場上先行下車，再將車停上前廊，始為合理，
    被告反於常情直接加速衝上前廊，用意明顯，所辯不小心撞擊被害人云云，綜合
    被告曾為之自白及前揭不利於被告之諸多證據以觀，即非可採。另據證人鄭美枝
    於原審審理中證稱：「當車輛轉正時，就看到被害人拿了一張椅子要過去疊起來
    ，我坐在後座中間，有仔細觀看被告開車的情形」等語（見原審卷第一三九頁）
    ，以證人坐在後座猶可清楚看到被害人之動靜，則被告身為駕駛人，當車輛轉進
    入視野遼闊之廣場前，自不可能看不到被害人之動靜，此亦可證明被告當時確實
    有見到被害人。凡此，足見被告於第三次警詢以及偵查中所為之自白核與本案現
    存之證據相符。
  (三)原審辯護人雖為被告辯護稱：被告之自白係因疲勞訊問，且在被告自白之前，警
    員並未進行全程錄影，因此被告之自白無證據能力。然經檢察官舉出證明方法，
    而經原審分別傳訊當時承辦之警員楊樹寰、蘇賢源均證稱：案發之初，派出所警
    員係以一般交通事故處理，但在隔日上午到現場觀看之後，發現現場留有不正常
    之轉彎擦地痕，因此懷疑不是一般交通事故，當時因為被告已經到派出所接受詢
    問，因此在被告被送到分局接受複訊時，乃就相關疑點質問被告，被告一開始仍
    然不願承認有故意衝撞被害人之行為，在中午休息之後，被告在警員一再詢問下
    就坦承確實有故意駕車衝撞被害人之行為等語（見原審卷第九十八頁以下），明
    白證述被告並未受有任何脅迫，抑或遭疲勞訊問等非出於自白任意性之情形。而
    依照警詢筆錄之記載，被告係於九十二年四月九日上午七時起接受吉安派出所第
    二次詢問，被告仍一直否認故意駕車衝撞被害人，辯稱係因一時酒醉所致，該次
    詢問結束之時間，依照筆錄記載係在當日上午八時。另被告又在同日中午十二時
    四十五分起接受吉安分局刑事組偵查員楊樹寰之詢問，在該次筆錄中，被告始自
    白駕車衝撞被害人，該次筆錄記載被告接受詢問之截止時間為同日十五時五十五
    分，有各該警詢筆錄附卷可參（見相驗卷第十三頁以下）。警方詢問完畢後，被
    告嗣仍在該刑事組接受檢察官之訊問，訊問時間記載為同日下午六時十五分，亦
    有該訊問筆錄在卷可考（見相驗卷第六十二頁）。雖然被告從上午七時許到下午
    六時許，分別接受警員及檢察官之偵訊，但被告在下午一時三十九分許尚有休息
    用餐，且第二次警詢及第三次警詢是在不同地點分別接受警員之詢問，並非連續
    詢問，尚難謂已達疲勞訊問之程度。且經原審勘驗警詢當時之錄影帶，經警員蘇
    賢源當場利用攝影機在錄影帶上找出被告自白之段落後，發現畫面上出現「警員
    問被告與婆婆感情如何，被告稱不錯，但會有些口角爭執，被告有喝開水。警員
    問妯娌之間感情如何，被告稱會有來往。被告向警員要香煙，警員拿香煙給被告
    抽後，被告開始哭泣，被告說『被害人都是罵我及我先生』，兩位警員都在旁邊
    用電腦打筆錄。被告開始抽煙，第一捲錄影帶結束更換第二捲。第二捲開始時被
    告在抽菸，一位警員在電腦旁製作筆錄，另一位在畫面右下方，又坐回電腦桌旁
    ，．．．」俱見被告並無任何疲累之情形，身體行動亦未受到任何拘束，尚且可
    以抽菸走動，足見被告並無任何受強暴脅迫之情形。接著錄影帶顯示「警員問被
    告有無喝酒，被告答有喝，警員問當時是否一時衝動，被告答是的，警員問當時
    有無看到被害人，被告答有，警員問說是否有看到被害人還是開車撞過去，被告
    答是的，被告此時仍坐在座位上，兩位警員均在電腦桌旁製作筆錄，被告不時低
    下頭及移動椅子，警員問被告有無其他證據要調查，被告答稱很後悔，．．．」
    ，已見被告確實在警詢中針對前揭犯罪事實加以自白，而且並非非任意性自白。
    尤其在錄影帶中「警員示意請被告至電腦桌旁閱覽其筆錄，被告起立站在螢幕旁
    看筆錄，警員嘴巴有在動，說話內容不清楚。」顯示警員尚將警詢筆錄交由被告
    閱覽，益證被告之自白並無任何出於非任意性之情形。是辯護人辯護稱被告之警
    詢自白無證據能力云云，自無可採。
  (四)又被告一再辯稱當時是不小心撞到被害人云云，然如前述，被告既有看到被害人
    在門前走動，卻仍將所駕汽車由廣場上加速後衝上被害人所在之前廊，其行為顯
    然足以造成被害人受傷，以被告尚且能駕駛車輛之情形，當無不知之理，而就被
    告在警詢中坦稱伊係想要嚇嚇被害人乙情以觀，亦足證明肇致被害人受傷之事實
    ，並未違反其本意。而且以被害人當時所受傷害係左前臂下部橈骨尺骨俱骨折（
    開放性）、左大腿上部淤血腫、下部股骨骨折、右上臂內面下部裂傷、右大腿上
    部約六公分乘二十公分裂傷、右股骨大轉子及股骨頭裂碎骨折、右下腿前面擦傷
    、後面剝皮裂傷，左膝蓋外側剝皮裂傷等傷害，有前揭驗斷書及照片附卷可參，
    可見被害人所受傷害非僅輕微擦撞而已，乃係右側半身有嚴重之裂傷，其裂傷甚
    至長達二十公分，左側半身則有嚴重之骨折，足證當時該車衝撞力之大。再徵諸
    肇事當時之照片所示（見相驗卷第四十七頁編號二之照片），被害人所坐之塑膠
    椅已被撞成碎片，椅面與椅背完全分離，椅背遺留現場，椅面已不知去向，而且
    血跡大面積噴灑留在被告所駕駛車輛之前方地上，被害人所著拖鞋則掉落在車輛
    底盤位置，以此被告當時駕車衝撞被害人所造成現場狀況觀之，益證被告當時確
    係故意駕車衝撞被害人，始可能導致如此嚴重之撞擊及傷害。況被告於原審審理
    中亦已陳稱確實有聽到被害人指責被告及其夫婿不孝（見原審卷第一四九頁），
    足認被告確實有因長期壓力蓄積，心生不滿，而對被害人施加傷害犯行之緣由。
    綜上所述，被告前揭故意駕車衝撞傷害被害人，不幸導致被害人死亡之事實，非
    但經被告自白在卷，且核與證人以及經調查之證據相符，被告辯稱係因過失而致
    被害人死亡云云，應屬避就飾卸之詞，不足採信。本案事證明確，被告犯行洵堪
    認定，應予依法論科。
三、核被告所為，係犯刑法第二百七十七條第二項前段之傷害致人於死罪。被告駕車
    以加速度朝年已八十五歲之被害人衝撞，依一般人之智識程度，於客觀上當可預
    見其行為將有可能導被害人發生死亡之結果，而由被害人身體多處受傷之情形觀
    之，被告之傷害犯行將造成被害人死亡之結果，亦應係客觀上所能預見，乃其主
    觀上竟不預見，依刑法第十七條之規定，被告自應負傷害後加重結果犯之罪責。
    又按我國刑法第十三條對於犯罪故意之立法定義，無論是第一項之直接故意或是
    第二項之間接故意，均係採取所謂之希望主義或是意欲主義，亦即必須犯罪行為
    之完成為行為人所意欲，在結果犯之情形，必須犯罪結果之產生為行為人所意欲
    者，方屬故意，在區別傷害與殺人故意時，尤須以死亡結果之產生是否為行為人
    之意欲，以區別行為人究竟係基於殺人或是傷害之故意而進行犯罪行為，而區別
    犯意之具體標準，最高法院亦一再揭示除受傷位置是否為致命部位，及傷痕多寡
    、下手輕重等因素之外，尚必須考慮行為人為犯罪行為時之其他因素（最高法院
    十八年上字第一三○號判例、八十四年度台上字第五六五一號判決意旨參照）。
    查本件被告雖然駕車衝撞被害人，然就現存證據資料以觀，依照案發當時警員所
    攝照片（見相驗卷第四十七頁以下）以及所繪製之現場圖（見相驗卷第四、五頁
    ），被告所駕車輛於肇事後係斜停在大門前，與門柱尚有一小段距離，足證被告
    於撞擊被害人之後，車輛即行停住，則雖在肇事現場留有大面積血跡，然應係被
    害人雙腳遭撞擊之後大量流血所致，並非肇因於被告所駕車輛有強大到立即致被
    害人死亡之撞擊力，再徵諸被告與被害人係婆媳關係，平日同住一屋，雖偶有口
    角，然無深仇大恨，尤其被告尚有子女同住，平日亦賴被害人幫忙照顧，衡情當
    無致被害人於死之必要，足證被告當時駕車衝撞被害人，確實如其於警詢之自白
    僅欲嚇嚇被害人而已，讓被害人受到些許身體、精神上之痛苦即可，至於產生被
    害人死亡之結果並非被告之所欲，顯見被告本次犯行僅係基於傷害故意，尚非基
    於殺人故意，且此死亡結果為其主觀上所不預見，已如前述。檢察官認被告所犯
    係刑法第二百七十一條第一項之殺人罪，尚有誤會，起訴法條應予變更。又被告
    於犯罪前確有二度飲酒之情形，此據證人鍾成光、鄭美枝證述在卷，而被告於肇
    事後一個多小時即當晚七時十九分左右，猶經警測得其酒精濃度值達０‧三四Ｍ
    Ｇ＼Ｌ，有測定值表乙紙在卷可稽（見相驗卷第九頁），顯見其犯罪當時之酒精
    濃度應更高於此數值，且查吉安派出所警員甲○○於案發當晚八時許為被告作測
    試觀察時，顯現被告有語無倫次、含糊不清、意識模糊、注意力無法集中之酒醉
    情形，此有測試觀察紀錄表在卷可憑（見相驗卷第八頁），而被告於九十二年四
    月八日晚上八時二十分許之第一次警詢，並非以當時已是夜間而拒絕訊問，乃係
    以：「等我意識清醒後再接受警方訊問」作為回應（見相驗卷第十一頁倒數第五
    行），甚且證人甲○○於本院審理時亦到庭結證：「（問：測試觀察紀錄表是你
    製作？）是的，她（指被告）可能是喝酒加上又有點傷心，意識狀況很差，所以
    第一次沒有辦法訊問」等語屬實（見本院審判筆錄第九頁），具見在主觀及客觀
    上，被告於犯罪當時應係處於酒醉之精神耗弱狀態無疑，依法應予減輕其刑。自
    不足單憑被告在犯罪後之當晚七時十九分根據警員甲○○指示其照著圈內慢慢描
    繪同心圓之作法，以致被告並未將同心圓線條畫出範圍外之簡易測試紀錄表乙紙
    （見相驗卷第七頁），遽認被告被告斯時尚未達到精神耗弱之狀態。至被告是否
    另犯不能安全駕駛之公共危險罪，因被告本案犯行係臨時起意駕車衝撞被害人，
    則其所涉公共危險犯行與本案並無裁判上一罪關係，復未經檢察官起訴，本院自
    不得一併審理，附此敘明。另被告於肇事後，據證人鄭美枝於原審及證人丙○○
    於本院審理時所述，係由證人鄭美枝要求被告女兒丙○○通知救護車，被告亦有
    叫丙○○打電話叫救護車，丙○○乃委請一位老伯幫忙打一一九叫救護車（見原
    審卷第一四二頁反面、本院審判筆錄第五頁），而被告於警詢中僅就過失犯罪加
    以承認，就傷害致死罪之部分，則係在警員到現場觀察後懷疑被告涉嫌，並加以
    偵訊之後，被告方於第三次警詢中自白，則就傷害致死部分，被告並無所謂自首
    之可言。原審因予論罪科刑，固非無見，惟查傷害致死之致死結果為加重結果犯
    ，此部分應屬客觀可預見，而於主觀尚未有預見之謂，原判決漏未區分敘述此部
    分情節，致被害人死亡之結果涵攝於被告主觀犯意當中，即與殺人之犯意無異，
    此部分未做區隔論述，實有未洽。且被告於行為時，其精神狀態已呈耗弱之勢，
    亦有前揭證據在卷可按，已如前述，原審僅因一紙同心圓之簡易測試紀錄表，未
    再勾稽證人所言與所存客觀證物之可信度，遽認被告精神狀態未達耗弱之程度而
    未予減輕刑責，認定事實顯有出入，自不足為適用法律之依據。被告上訴意旨辯
    稱伊絕無傷害婆婆之故意，僅係過失傷害致死云云，固無理由，惟原判決既有可
    議，即屬無可維持，自應由本院予以撤銷改判。爰審酌被告並無前科，素行堪稱
    良好，與被害人為婆媳關係，竟因對婆婆不滿，即驅車衝撞被害人，犯罪動機顯
    有可議，然被告於犯後已表悔意，並經取得其配偶及被害人子女之諒解，慮及被
    告平日與被害人同住，照顧被害人之生活起居，被告目前尚有家庭子女需要照顧
    ，以及其他被告犯罪之目的、手段，犯罪時所受之刺激、犯罪所生之損害等一切
    情狀，量處如主文第二項所示之刑，以示懲儆。
據上論斷，應依刑事訴訟法第三百六十九條第一項前段、第三百六十四條、第二百九
十九條第一項前段、第三百條，刑法第二百七十七條第二項前段、第十九條第二項，
判決如主文。
本案經檢察官黃怡君到庭執行職務。
中      華      民      國      九十三  年    八      月    四    日
                                    審判長法官  吳  鴻  章
                                          法官  林  慶  煙
                                          法官  張  健  河
右為正本證明與原本無異。
如不服本判決，應於判決送達後十日內向本院提出上訴狀。其未述理由者，並應於
提出上訴狀後十日內向本院補提理由狀(須附繕本)。
                                        書記官  陳  有  信
中      華      民      國      九十三        年    八      月    四    日
附錄本案判決論罪科刑法律條文：
刑法第二百七十七條第二項：
犯前項之罪，因而致人於死者，處無期徒刑或七年以上有期徒刑，致重傷者，處三年
以上、十年以下有期徒刑。
